臺灣板橋地方法院民事判決　　　　　　　　94年度訴字第71號
原　　　告　國防部青年日報社
法定代理人　甲○○
訴訟代理人　徐克銘律師
複代理人　　丙○○
被　　　告　乙○○
訴訟代理人　蔡慧玲律師
　　　　　　粘毅群律師
上列當事人間請求返還不當得利事件，經本院於民國94年3 月14
日言詞辯論終結，判決如下：
    主  文
原告之訴駁回。
訴訟費用由原告負擔。
    事實及理由
一、原告起訴主張：(一)被告為原告以特約聘雇之廣告業務人員，
    原告自民國（下同）88年7 月至90年1 月止依原告所訂定「
    青年日報社廣告業務人員管理及作業辦法」之相關規定發放
    廣告佣金及獎金與被告共計新台幣（下同）2,332,545 元。
    然原告給付前開佣金及獎金並未經行政院核定編入年度預算
    ，而由原告自訂標準先行支出，則原告發給被告佣金及獎金
    之行為顯已違反「全國軍公教員工待遇支給要點」之強制規
    定，依民法第71條之規定該行為應為無效，則被告領取前開
    佣金及獎金，顯係無法律上原因受有利益而為不當得利。(二)
    依最高行政法院80年度判字第1490號判決及司法院院解字第
    2986號解釋、大法官解釋第308 號解釋意旨所示，雇員與雇
    用政府機關間之法律關係，除考成、退職及撫卹事項之外，
    應屬私法上之僱傭關係。上開支給要點既以「全國軍公教員
    工待遇支給要點」為名，即表示上開支給要點並非僅以定有
    官、職等之文職事務官之「最狹義之公務員」為規範對象甚
    明，尚包含公立學校依私法契約關係聘僱之教職員工及各機
    關依私法契約關係聘僱之雇員、技工、工友。上開支給要點
    第1 條復明文其授權依據為「公務人員俸給法『等』」有關
    規定，並非僅以公務人員俸給法第18條為唯一之授權依據。
    且上開支給要點第2 條明文其適用範圍包含政務人員、各機
    關公務人員、雇員、技工、工友、公立學校教職員工及國軍
    官兵，則其非以公務人員俸給法為唯一之母法甚明，被告自
    不因其身分非屬公務人員俸給法之規範對象而免除上開支給
    要點之適用。本件被告為原告特約聘僱之廣告業務人員，其
    身分屬「雇員」，業經國防部93年決字第088 號訴願決定書
    所肯認，亦經被告於民國94年1 月27日提出之民事答辯狀中
    引用，則依上開支給要點第2 條第2 款之規定，被告應有上
    開支給要點之適用無疑，不因被告未經任用程序，或未與國
    家或地方自治團體發生公法上之職務關係，而非學理上之公
    務員而有不同。(三)查上開支給要點之授權母法非僅公務人員
    俸給法已如前述，故被告主張上開支給要點逾越母法之授權
    範圍而無效，即非屬有據。次查上開支給要點雖就公務人員
    俸給法未明文之事項加以規範，然據法務部民國89年10月31
    日（89）法律字第000459號函釋所示，上開支給要點有關俸
    給部分可解釋為公務人員俸給法之解釋性行政規則而有效，
    有關獎金、福利及其他給與事項部分，公務人員俸給法欠缺
    相應規定者，並非限制或剝奪公務人員之權利，亦得以行政
    規則有效為之。則上開支給要點對公務人員俸給法規範對象
    以外之軍公教人員加以訂立支給待遇之規定，並無限制或剝
    奪該等人員之權利，亦應為有效才是。(四)按「下級機關訂定
    之命令不得牴觸上級機關之命令。」中央法規標準法第11條
    後段定有明文。次按「各機關學校有關員工待遇、福利、獎
    金或其他給與事項，應由行政院配合年度預算通案核定實施
    ，非經專案報院核准，絕對不得於年度進行中自訂標準先行
    支給」，上開支給要點第7 條定有明文。查：上開支給要點
    係由行政院以84年6 月15日行政院（84）台人政給字第2300
    0 號函修訂，自84年7 月1 日起實施，而原告制定之訂定「
    青年日報社廣告業務人員管理及作業辦法」雖由原告於66年
    所發佈，然因行政院為原告之上級機關，其所發布之命令效
    力自然高於原告所發布之命令而必須優先適用上級機關發布
    之命令，則被告依84年7 月1 日後已不得適用上開管理作業
    辦法所領取之獎金，即屬無法律上原因而受利益，自應返還
    與原告。(五)被告所受領之系爭獎金雖係按月發給，然其性質
    並非為與利息等同一性質之債權，故應無民法第126 條之適
    用。又被告基於司法院大法官解釋第525 號、第589 號所主
    張之信賴保護原則均僅於公法關係上有其適用，與本件私法
    上之契約關係似無關連。爰依民法第179 條之規定請求被告
    返還前開領取之佣金及獎金，若依其利益之性質或其他情形
    不能返還者，則依民法第181 條之規定請求被告償還其價額
    等情。並聲明：被告應給付原告2,332,545 元，及自
    本件起訴狀繕本送達被告之日起迄至清償日止，按年息百分
    之五計算之利息。
二、 被告則以：(一)被告並非軍公教等公職人員，無「全國軍公
     教員工待遇支給要點」之適用，領取廣告佣金均依係「青
     年日報廣告業務人員管理及作業辦法」之規定且經被告機
     關審核後發給，受領給付具有法律上原因，不構成不當得
     利：查被告係於72年7 月1 日進入原告報社工作，工作內
     容為招攬廣告業務，工作報酬全係依照招攬廣告業務計算
     核發之佣金，初時並無任何工作之底薪，更無公務人員之
     職等，也無公務人員休假補助金，除工作地點在原告報社
     外，相關之權利義務均與公務人員有所不同，係單純勞工
     身分，並不具有公務員身分，則被告應無上開要點之適用
     。退步言之，縱若本院認為本件有上開支給要點之適用，
     因由上開支給要點第1 點所示，可知上開要點係依據公務
     人員俸給法等有關規定而訂定，公務員之俸給屬於公法上
     之給付，性質上應屬公法上爭議事件，則民事法院就此自
     無審判權。(二)上開支給要點既係依照公務人員俸給法等有
     關規定訂定，是該支給要點所訂定之對象自不得逾越公務
     人員俸給法之授權範圍，即公務人員俸給法所定之公務員
     始有適用。本件原告執上開支點第2 條規定，主張非公務
     人員之被告亦有適用上開支給要點云云，惟上開規定顯違
     反中央法規標準法第11條「命令不得牴觸憲法或法律」之
     法律優位原則，故上開規定亦屬無效之規定。(三)上開支給
     要點屬解釋性行政規則，已經法務部說明甚詳，可知該支
     給要點乃供政府機關遵循，非規範政府機關與人民間之私
     法權利義務關係，僅為上級機拘束下級機關之規定，故對
     於原告機關與被告間之權利義務關係並無影響，不致發生
     民法第71條所謂法律行為違反禁止規定而無效情形，查「
     青年日報廣告業務人員管理及作業辦法」迄今並無修正或
     廢止，原告就此亦不否認，則被告據以領取獎金並無所指
     無法律上原因之情形。系爭佣金均係經過原告機關之審核
     發給並多數早已轉交登報客戶作為登報費用之折扣，以便
     利招攬廣告，並非均歸被告所有，且被告所領取之佣金先
     依法扣百分之十所得稅，再併年度所得繳交所得稅，故原
     告向被告追繳佣金當屬違反誠信原則，實嚴重侵犯原告之
     權益，更違背上開法令之規定及原告善意信賴之相關保障
     。(五)退言之，縱令本院認為被告確有不當得利之情形，惟
     查：原告給付系爭獎金係基於被告提供勞務之對價，為清
     償債務而為給付，而原告機關於84年7 月1 日已經知悉依
     上開支給要點之規定並無給付被告獎金之義務，卻仍給付
     之，依民法180 條第3 款規定法文自不得請求被告返還。
     又被告僅係受雇於原告，提供勞務獲取工資，至於款項之
     發放只要金額計算無誤並確實匯入或交付被告即可，被告
     既非懂法習法之人，更不處理原告之法務工作，當然不知
     上開要點之頒布、修正或施行，換言之，被告受領時均不
     知無法律上原因，故被告確實屬善意之受領人，又受領之
     獎金也都已經退還廣告廠商或已經經過3 到5 年不等之時
     間而已經不存在，依民法第182 條第1 項之規定，被告自
     毋庸返還受領之獎金。縱若本院認為被告仍應返還溢領佣
     金，被告亦依民法126 條之規定主張5 年短期時效消滅，
     故在88年10月14日前之佣金285,737 元，毋庸負返還之責
     任等語資為抗辯。並聲明：原告之訴駁回。
三、原告主張：被告為原告以特約聘雇之廣告業務人員，原告自
    88年7 月至90年1 月止依原告所訂定「青年日報社廣告業務
    人員管理及作業辦法」之相關規定發放廣告佣金及獎金與被
    告共計2,332,545 元之事實，業據其提出被告佣金、獎金統
    計表及支出憑證影本為證，並為被告所不爭執，堪信為真實
    。惟原告復主張原告前開給付被告佣金及獎金之行為，因未
    經行政院核定編入年度預算，而由原告自訂標準先行支出，
    顯已違反「全國軍公教員工待遇支給要點」第7 條之強制規
    定，依民法第71條之規定該行為應為無效，則被告領取前開
    佣金及獎金，顯係無法律上原因受有利益而為不當得利等情
    ，則為被告所否認，並以前詞置辯。
四、本院審酌兩造攻防後，認本件爭點在於原告依其訂定之「青
    年日報社廣告業務人員管理及作業辦法」相關規定，自88年
    7 月至90年1 月止發放廣告佣金及獎金共計2,332,545 元與
    被告之行為，是否會因未符合行政院所定「全國軍公教員工
    待遇支給要點」第7 條之規定，而影響兩造之權利義務關係
    ？查：
（一）被告為原告依特約自行聘雇之廣告業務人員，其身分為雇
      員之事實，為兩造不爭執，而觀諸原告訂立之「青年日報
      社廣告業務人員管理及作業辦法」第2 條所示，可知兩造
      聘約之目的，係為原告推展廣告業務之私經濟活動，故兩
      造間基於聘雇關係所生廣告佣金及獎金返還與否之爭執，
      應為私法關係上之爭執，本院自有審判權，合先指明。
（二）次按近代因企業之規模日趨龐大，所僱用之勞工人數眾多
      ，雇主為管理眾多的員工以便有效經營管理，實有必要將
      各種勞動條件予以整理、統一，雇主因而訂定規範勞工之
      勞動條件，即稱之為工作規則。而依現今我國社會之情形
      觀之，勞工與雇主間之勞動條件依雇主所訂之工作規則所
      規定之內容而定，已成為勞工與雇主間均有合意之一種事
      實上習慣，工作規則即因而有拘束勞工與雇主雙方之效力
      ，為勞資雙方權利義務之來源，而成為僱傭契約內容之一
      部。查：本件原告所訂之「青年日報社廣告業務人員管理
      及作業辦法」，係規範原告所聘雇廣告業務人員之進用、
      請假、任免、服務義務、薪給標準、獎懲等勞動條件，有
      該作業辦法在卷可稽，是該作業辦法之性質上為原告基於
      私法人地位以雇主身分所定之工作規則，並為兩造間僱傭
      契約內容之一部，有規範兩造之效力。
（三）再按「工作規則，違反法令之強制或禁止規定或其他有關
      該事業適用之團體協約規定者，無效」，勞動基準法第71
      條固有明文，惟此所謂之法令，應指中央法規標準法第2
      條所稱之法律及依行政程序法第150 條第1 項所定「行政
      機關基於法律授權，對多數不特定人民就一般事項所作抽
      象對外發生法律效果」之法規命令而言。查：行政院制定
      之「全國軍公教員工待遇支給要點」，其法源依據依該要
      點第1 條雖明定為「公務人員俸給法」，然「公務人員俸
      給法」第14條係規定：「各種加給之給與辦法及俸點折算
      俸額標準，由考試院會同行政院定之」，而上開支給要點
      訂定時行政院並未會同考試院，且該支給要點第2 條適用
      之範圍，尚包括各機關雇員及技工、工友等未具有公法上
      職務關係不適用俸點計算俸給之人員，顯與行政程序法
      150 條第2 項規定：「法規命令之內容應明列其法律授權
      之依據，並不得逾越法律授權之範圍與立法精神」，顯有
      未合，是上開支給要點應不屬於法規命令，而僅屬行政程
      序法第159 條所定「上級行政機關對下級機關，或長官對
      屬官，依其權限或職權為規範機關內部秩序及運作，所為
      非直接對外發生法規範效力之一般、抽象規定」之行政規
      則。本件原告訂立之「青年日報社廣告業務人員管理及作
      業辦法」中有關其所聘雇業務人員佣金及獎金之發放規定
      ，縱與行政院制定「全國軍公教員工待遇支給要點」第7
      條之規定有所抵觸，惟上開支給要點為不發生對外法規範
      效力之行政規則，已如前述，是應僅涉及原告行為違反上
      級機關所為之內部規定是否應負行政責任問題，原告與被
      告間僱傭契約權利義務來源之「青年日報社廣告業務人員
      管理及作業辦法」不因之無效。又該作業辦法為原告本於
      私法上契約關係所制訂之工作規則，非原告基於公法上行
      政權而發布之命令，故亦無「下級機關訂定之命令不得牴
      觸上級機關之命令」之問題。
（四）綜上，被告自88年7月至90年1月止向原告支領廣告佣金及
      獎金2,332,545 元，既係基於規範兩造僱傭契約權利義務
      關係之「青年日報社廣告業務人員管理及作業辦法」相關
      規定而受領，且該作業辦法又無違反法令而無效之情形，
      是被告受領之上開給付，並非無法律上之原因。
五、從而，原告依民法不當得利之法律關係，訴請被告返還原告
    2,332,545元，及自本件起訴狀繕本送達被告之日起迄至清
    償日止，按年息百分之五計算之利息，為無理由，應予駁回
    。
六、兩造其餘之攻擊或防禦方法，經本院斟酌後，認為均不足以
    影響本判決之結果，自無逐一詳予論駁之必要，併此敘明。
據上論結，本件原告之訴為無理由，依民事訴訟法第78條，判決
如主文。
中　　華　　民　　國　　94　　年　　3 　　月　　31　　日
                  民事第二庭    法　官　古秋菊
以上正本係照原本作成。
如對本判決上訴，須於判決送達後20日內向本院提出上訴狀。
中　　華　　民　　國　　94　　年　　4 　　月　　4 　　日
                                書記官　王政煌
